---
title: Instalación de un incinerador de basura y mercado inmobiliario
author: EC1032 --- Econometría II
institute: Curso 2025-2026
format: 
  revealjs:
    embed-resources: true
    theme: beige
    css: custom.css
    toc: true
    progress: false
    hide-inactive-cursor: true
editor: visual
lang: es
---

```{r}
#| echo: false

library(wooldridge)
library(tidyverse)
source("regr_table.r")
# options(tinytable_tt_theme = "revealjs")
options(tinytable_tt_theme = \(x) theme_revealjs(x, fontsize = .65))
```

## Introducción

- [Kiel y McClain (1995)](https://doi.org/10.1006/jeem.1995.1016) analizan como la construcción de un incinerador afectó a los precios de venta de las casas situadas cerca de él.

- Se usarán parte de los datos de ese trabajo para verificar el posible efecto causal.

## Descripción de los datos

- Fusión de dos cortes transversales: 1978, antes de que empezaran los rumores de la futura construcción, y 1981, cuando se inició la construcción.

- Dos grupos de casas: las situadas cerca del lugar de la construcción, grupo de tratamiento, y las situadas lejos, grupo de control.

## Variables

- **y81**: variable ficticia, 1 si la venta se produce en 1981.

- **nearinc**: variable ficticia, 1 si la casa está situada cerca del lugar de construcción del incinerador.

- **rprice**: precio de venta, en dólares de 1978.

- **age**: edad de la casa, en años.

## Estadísticos descriptivos

```{r}
kielmc |> 
  group_by(y81, nearinc) |> 
  summarise(N = n(), `Avg. rprice` = mean(rprice), 
            `Avg. age` = mean(age), .groups = "drop") |> 
  tt(width = 0.75 * rep(1, 5)/5) |> 
  format_tt(j = 4:5, digits = 2) |> 
  style_tt(j = 1:5, align = "r") |> 
  format_tt(quarto = TRUE)
  
```

## Regresión con la muestra de 1981

```{r}
mod1 <- lm(rprice ~ nearinc, data = kielmc, subset = y81 == 1)
regr_table(mod1, vcov = "HC2")
```

## Regresión con la muestra de 1978

```{r}
mod2 <- lm(rprice ~ nearinc, data = kielmc, subset = y81 == 0)
regr_table(mod2, vcov = "HC2")
```

## Diferencias en diferencias

```{r}
mod3 <- lm(rprice ~ y81* nearinc, data = kielmc)
regr_table(mod3, vcov = "HC2")
```

------------------------------------------------------------------------

```{r}
library(ggplot2)
library(dplyr)

# Datos (medias por grupo y periodo)
df <- tribble(
  ~grupo,         ~t, ~media,
  "tratamiento",        1,   63.693,
  "tratamiento",        2,   70.619,
  "control",    1,   82.517,
  "control",    2,   101.308,
)

# Colores (ajústalos a tu gusto)
colores <- c(control = "darkgreen", tratamiento = "darkblue")

# Gráfico
gr0 <- ggplot(df, aes(x = t, y = media, color = grupo, group = grupo)) +
  geom_line(linewidth = 1.2) +
  geom_point(size = 3) +
  scale_color_manual(values = colores, guide = "legend") +
  scale_y_continuous(limits = c(60, 110), breaks = seq(60, 110, 10)) +
  scale_x_continuous(
    breaks = c(1, 2),
    labels = c("1978", "1981")
  ) +
  labs(x = "Años", y = "Precio real medio") +
  theme_classic(base_size = 13) +
  theme(
    axis.title.x = element_text(margin = margin(t = 12)),
    axis.title.y = element_text(margin = margin(r = 12))
  )

gr0
```

Los precios reales medios crecen tanto en el grupo de control como en el grupo de tratamiento.

------------------------------------------------------------------------

```{r}
df2 <- tribble(
  ~grupo,         ~t, ~media,
  "contra",       1,   63.693,
  "contra",       2,   63.693 + 101.308 - 82.517
)

gr0 + geom_line(data = df2,
                aes(x = t, y = media), 
                color = "darkblue",
                linetype = "dashed", size = 0.8) +
  theme(plot.background = 
          element_rect(fill = 'transparent', color = NA),
        panel.background = 
          element_rect(fill = 'transparent'))
```

Pero los precios crecen menos en el grupo de tratamiento.

## Controles adicionales

```{r}
mod4 <- update(mod3, . ~ . + age + agesq)
regr_table(mod4, vcov = "HC2")
```
