---
title: Datos de panel
author: EC1032 --- Econometría II
institute: Curso 2025-2026
format: 
  revealjs:
    embed-resources: true
    theme: beige
    css: custom.css
    toc: true
    toc-depth: 2
    progress: false
    hide-inactive-cursor: true
editor: visual
lang: es
---

```{r}
#| echo: false

library(tidyverse)
library(readxl)

library(knitr)

tt_theme <- \(x) theme_revealjs(x, fontsize = .65)
if (!is.null(opts_knit$get("quarto.version"))) {
  tt_theme <- function(x) {
    theme_revealjs(x, fontsize = .65) |> 
      tt_format(quarto = TRUE)
  }  
}
  
source("regr_table.r")
# options(tinytable_tt_theme = "revealjs")
options(tinytable_tt_theme = tt_theme,
        tinytable_format_num_fmt = "decimal",
        tinytable_format_num_zero = TRUE)

library(plm)
pvcov <- \(x) plm::vcovHC(x, method = "arellano", type = "HC1")

```

## Bibliografía

- Básica:

  - **Wooldridge**: Capítulo 13, secciones 3 a 5, y capítulo 14.

- Complementaria:

  - **Stock y Watson**: Capítulo 10.

## Estructura de los datos de panel

- En un **panel de datos** se sigue a las *mismas unidades* (trabajadores, familias, empresas, ciudades, provincias, etc.) en diferentes periodos temporales.

- Por ejemplo, se selecciona una muestra aleatoria de trabajadores y, año tras año, se obtiene información de los mismos trabajadores.

------------------------------------------------------------------------

- En un **panel equilibrado** (*balanced*) se obtiene información de las mismas unidades en todos los periodos disponibles.

- En los **paneles incompletos** (*unbalanced*) no hay observaciones de todas las unidades en algunos periodos.

- Diseños más complejos siguen a los individuos durante un número fijo de periodos, tras lo que se reemplazan por otros individuos.

------------------------------------------------------------------------

- Los datos de panel permiten controlar la **heterogeneidad inobservable**: características que difieren de individuo a individuo pero se mantienen constantes a lo largo del tiempo.

- Las observaciones de un panel no son independientes en el tiempo.

## Modelo de efectos inobservables

- Caso más simple: sólo dos periodos temporales, $t = 1, 2$, y $N$ unidades.

- Modelo con una variable explicativa:
  $$y_{it} = \alpha + \delta d2_t + 
  \beta x_{it} + a_i + u_{it}$$
  para $i=1, \dots, N$ y $t = 1,2$.

------------------------------------------------------------------------

### Variables observables

- Modelo con una variable explicativa:
  $$y_{it} = \alpha + \delta d2_t + 
  \beta x_{it} + a_i + u_{it}.$$

- Las variables $y_{it}$ y $x_{it}$ tienen variación tanto individual como temporal.

- La variable ficticia $d2_t$ es igual a $1$ cuando $t = 2$. Sólo tiene variación temporal.

------------------------------------------------------------------------

### Variables inobservables

- Modelo con una variable explicativa:
  $$y_{it} = \alpha + \delta d2_t + 
  \beta x_{it} + a_i + u_{it}.$$

- La variable $a_i$ es un **efecto inobservable**, específico de cada individuo y que no cambia en el tiempo.

- El **error idiosincrático**, $u_{it}$, cambia tanto con $i$ como con $t$.

------------------------------------------------------------------------

### Ejemplo

`crime2.xlsx`: 46 ciudades en los años 1982 y 1987.

- `crime_rate`: tasa de criminalidad.

- `unem`: tasa de desempleo.

Primeras 6 observaciones:

```{r}
db <- read_xlsx("data/crime2.xlsx") |>
  pdata.frame(index = c("city", "year"),
              drop.index = FALSE, row.names = FALSE)

head(db, n = 6) |> 
  tt(width = 0.75 * rep(1, 5)/5) |> 
  format_tt(j = 1:5, digits = 0) |> 
  format_tt(j = 4, digits = 1) |> 
  style_tt(j = 1:5, align = "r")

```

------------------------------------------------------------------------

- Modelo de efectos inobservables:
  $$crime\_rate_{it} = \alpha + \delta d87_t + 
  \beta unem_{it} + a_i + u_{it}.$$

- Ciudades: $i = 1,\dots, 49$.

- Años: $t = 1982, 1987$.

## Estimación

- ¿Cómo estimar $\beta$?

- Una posibilidad consiste en combinar las observaciones de los dos años y estimar el modelo por MCO.

- Reescribimos el modelo:
  $$crime\_rate_{it} = \alpha + \delta d87_t +
  \beta unem_{it} + v_{it}.$$
  donde $v_{it} = a_i + u_{it}$ es el **error compuesto**.

------------------------------------------------------------------------

Estimación MCO con la muestra combinada (*pooled OLS*):

```{r}
mod_pool <- lm(crime_rate ~ d87 + unem, data = db)
regr_table(mod_pool) 
```

Produce estimaciones inconsistentes si las variables explicativas están correlacionadas con $a_i$.

------------------------------------------------------------------------

### Estimación en primera diferencia

- ¿Cómo tratar la posible correlación de las explicativas y los efectos individuales?

- Al tomar la **primera diferencia** del modelo se elimina $a_i$: $$ 
  \Delta crime\_rate_{i} =  \delta +
  \beta \Delta unem_{i} + \Delta u_{i}.$$

------------------------------------------------------------------------

```{r}
mod_fd <- plm(crime_rate ~ unem, data = db, model = "fd")
regr_table(mod_fd) 
```
