---
title: Modelos de respuesta binaria (I)
author: EC1032 --- Econometría II
institute: Curso 2025-2026
format: 
  revealjs:
    embed-resources: true
    theme: beige
    css: custom.css
    toc: true
    toc-depth: 2
    progress: false
    hide-inactive-cursor: true
editor: visual
lang: es
---

## Bibliografía

-   Básica:

    -   **Wooldridge**: Sección 5 del capítulo 7, sección 5 del capítulo 8 y sección 1 del capítulo 17.

-   Complementaria:

    -   **Stock y Watson**: Capítulo 12.

$\newcommand{\xi}{\boldsymbol{x}_i}$

## El modelo lineal de probabilidad

-   Modelo de regresión lineal donde la variable dependiente solo toma los valores 0 o 1.

-   Modelo de regresión con $k$ variables explicativas: $$y_i = \beta_0 + \beta_1 x_{1i} + \dots + \beta_k x_{ki} + u_i.$$

-   Esperanza condicional: $$E(y_i|x_i) = \beta_0 + \beta_1 x_{1i} + \dots + \beta_k x_{ki}.$$

------------------------------------------------------------------------

### Probabilidad

-   Cuando $y_i$ solo toma los valores 0 y 1: $$\begin{align*}
    E(y_i&|x_{1i}, \dots, x_{ki})\\ &=
    1 \cdot P(y_i = 1| \xi) + 0 \cdot P(y_i = 0| \xi) \\ 
    &= P(y_i = 1| \xi).
    \end{align*}$$

-   Modelo lineal de probabilidad (MLP): $$P(y_i = 1| \xi) = \beta_0 + \beta_1 x_{1i} + \dots + \beta_k x_{ki}.$$

-   Usamos $p_i$ para la **probabilidad de ocurrenci**a: $$p_i = P(y_i = 1| \xi) = \beta_0 + \beta_1 x_{1i} + \dots + \beta_k x_{ki}.$$

------------------------------------------------------------------------

### Estimación e inferencia

-   Los parámetros del MLP se pueden estimar por MCO.

-   El estimador MCO es consistente si las explicativas son exógenas.

-   El término de error del MLP es heteroscedástico.

-   Se pueden contrastar hipótesis sobre los parámetros usando errores típicos robustos a heteroscedasticidad.

------------------------------------------------------------------------

### Predicciones

-   Las predicciones de MCO se interpretan como la estimación de la probabilidad de ocurrencia de acuerdo a los valores de las explicativas: $$\hat{p}_i = \hat{\beta}_0 + \hat{\beta}_1 x_{1i} + \dots + \hat{\beta}_k x_{ki}.$$

-   El MLP no garantiza que $\hat{p}_i$ esté entre 0 y 1.

------------------------------------------------------------------------

### Interpretación

-   Si $x_{1i}$ es una variable continua, $\beta_1$ es el cambio en la probabilidad de $y_i = 1$ cuando $x_{1i}$ aumenta en 1 unidad. $$\beta_1 = \frac{\Delta p_i}{\Delta x_{1i}}.$$

-   Si $x_{1i}$ es una variable ficticia, $\beta_1$ es la diferencia en las probabilidades de ocurrencia cuando $x_{1i} = 1$ y cuando $x_{1i} = 0$: $$\begin{multline}\beta_1 = P(y_i = 1| x_{1i} = 1, x_{2i}, \dots, x_{ki}) \\- 
    P(y_i = 1| x_{1i} = 0, x_{2i}, \dots, x_{ki}).\end{multline}$$

## Modelos no lineales

-   La principal limitación del modelo probit es que las predicciones de la probabilidad de ocurrencia no están acotadas entre 0 y 1.

-   Para evitar ese problema es necesario utilizar modelos no lineales.

------------------------------------------------------------------------

### Planteamiento general

-   Probabilidad de ocurrencia: $$P(y_i = 1| \xi) = G(\beta_0 + \beta_1 x_{1i} + \dots + \beta_k x_{ki}).$$

-   La función $G(\cdot)$ siempre produce probabilidades en el intervalo $(0, 1)$.

------------------------------------------------------------------------

-   La función $G(\cdot)$ tiene forma de S, es creciente y tiene dos asíntotas en 0 y 1: $$\lim_{z \to -\infty} G(z) = 0, \quad 
    \lim_{z \to \infty} G(z) = 1.$$

    ```{r}
    #| fig-width: 6
    #| fig-asp: 0.6
    #| fig-align: center

    library(ggplot2)

    ggplot() +
      geom_hline(yintercept = 1, color = "gray80", 
                 linetype = "dashed") +
      geom_hline(yintercept = 0, color = "gray80", 
                 linetype = "dashed") +
      geom_function(fun = plogis) +
      scale_y_continuous(breaks = c(0, 1)) + 
      scale_x_continuous(limits = c(-4, 4), breaks = NULL) + 
      labs(x = "z", y = "Prob.") +
      theme_classic() +
      theme(
        panel.background = element_rect(fill = "#fbf9ec"),
        plot.background = element_rect(fill = "#fbf9ec", color = NA),
    ) 
    ```

------------------------------------------------------------------------

Dependiendo de qué función $G(\cdot)$ se especifique, se obtienen varios modelos de probabilidad:

-   Modelo probit: usa la función de distribución normal estándar.

-   Modelo logit: usa la función logística.

------------------------------------------------------------------------

### Función de distribución normal

-   Función de distribución de una variable normal estándar: $$\Phi(z) = \int_{-\infty}^z \frac{1}{\sqrt{2\pi}} e^{-\nu^2/2} d\nu.$$

-   Representación gráfica:

    ```{r}
    #| fig-width: 5
    #| fig-asp: 0.6
    #| fig-align: center

    ggplot() +
      xlim(-3, 3) +
      geom_hline(yintercept = 1, color = "gray80", 
                 linetype = "dashed") +
      geom_hline(yintercept = 0, color = "gray80", 
                 linetype = "dashed") +
      geom_function(fun = pnorm) +
      scale_y_continuous(breaks = c(0, 0.5, 1)) + 
      labs(x = "z", y = "Prob.") +
      theme_classic() +
      theme(
        panel.background = element_rect(fill = "#fbf9ec"),
        plot.background = element_rect(fill = "#fbf9ec", color = NA),
    ) 
    ```

------------------------------------------------------------------------

### Función logística

-   Función de distribución logística: $$\Lambda(z) = \frac{1}{1 + e^{z}}.$$

-   Es muy similar a $\Phi(\cdot)$, aunque es más probable obtener valores extremos con una logística que con una normal.

-   Representación gráfica:

    ```{r}
    #| fig-width: 5
    #| fig-asp: 0.6
    #| fig-align: center

    library(ggplot2)

    ggplot() +
      xlim(-3, 3) +
      geom_hline(yintercept = 1, color = "gray80", 
                 linetype = "dashed") +
      geom_hline(yintercept = 0, color = "gray80", 
                 linetype = "dashed") +
      geom_function(fun = plogis) +
      scale_y_continuous(breaks = c(0, 0.5, 1)) + 
      labs(x = "z", y = "Prob.") +
      theme_classic() +
      theme(
        panel.background = element_rect(fill = "#fbf9ec"),
        plot.background = element_rect(fill = "#fbf9ec", color = NA),
    ) 
    ```

------------------------------------------------------------------------

### Modelos probit y logit

-   El modelo probit se obtiene cuando se usa $\Phi(\cdot)$, la función de distribución de una normal estándar: $$P(y_i = 1| \xi) = \Phi(\beta_0 + \beta_1 x_{1i} + \dots + \beta_k x_{ki}).$$
-   El modelo logit usa la función logística, $\Lambda(\cdot)$: $$P(y_i = 1| \xi) = \Lambda(\beta_0 + \beta_1 x_{1i} + \dots + \beta_k x_{ki}).$$

------------------------------------------------------------------------

### Estimación e inferencia

-   Los parámetros de los modelos probit y logit se estiman por el método de máxima verosimilitud.

-   En muestras grandes, el estimador máximo verosímil es consistente y tiene distribución asintótica normal.

-   Con los errores típicos de máxima verosimilitud se pueden calcular contrastes $t$ y de Wald, para validar hipótesis sobre los parámetros.

-   Otros contrastes asociados a máximo verosimilitud: razón de verosimilitudes, multiplicadores de Lagrange, etc.

------------------------------------------------------------------------

### Interpretación de los parámetros

-   La magnitud de los parámetros de los modelos de probabilidad no tiene una interpretación directa interesante.

-   El signo de los parámetros indica si la variable explicativa y la probabilidad de ocurrencia están directa o inversamente relacionadas.

-   Para interpretar las estimaciones se recurre al cálculo de los **efectos parciales**.

------------------------------------------------------------------------

### Efectos parciales: variables continuas

Si $x_{1i}$ es continua, se puede calcular el efecto de un cambio de esta variable sobre la probabilidad de ocurrencia: $$\frac{\partial p_i}{\partial x_{1i}} = g(\beta_0 + \beta_1 x_{1i} + \dots + \beta_k x_{ki}) \beta_1,$$ donde $p_i = P(y_i = 1| \xi)$ y $g(\cdot)$ es la derivada de $G(\cdot)$.

------------------------------------------------------------------------

### Efectos parciales: variables ficticias

Cuando $x_{1i}$ es una variable ficticia el efecto parcial es la diferencia de probabilidades cuando $x_{1i} = 1$ y cuando $x_{1i} = 0$: $$\Delta p_i = P(y_i = 1| x_{1i} = 1, x_{2i}, \dots, x_{ki}) \\- 
P(y_i = 1| x_{1i} = 0, x_{2i}, \dots, x_{ki}).$$

Por tanto: $$\Delta p_i = G(\beta_0 + \beta_1 + \beta_2 x_{2i} + \dots + \beta_k x_{ki}) - \\ G(\beta_0 + \beta_2 x_{2i} + \dots + \beta_k x_{ki}).$$

------------------------------------------------------------------------

### Cálculo de los efectos parciales

-   Las fórmulas de los efectos parciales pueden aplicarse a cualquier valor de las explicativas.

-   Habitualmente se calculan los **efectos parciales en la media**. Por ejemplo: $$g(\beta_0 + \beta_1 \bar{x}_{1} + \dots + \beta_k \bar{x}_{k}) \beta_1.$$

-   Otra alternativa es calcular el **efecto parcial medio**: $$\frac{1}{N} \sum_i g(\beta_0 + \beta_1 x_{1i} + \dots + \beta_k x_{ki}) \beta_1.$$

------------------------------------------------------------------------

### Bondad del ajuste

-   Predicción de las probabilidades de ocurrencia: $$\hat{p}_i = G(\hat{\beta}_0 + \hat{\beta}_1 x_{1i} + \dots + \hat{\beta}_k x_{ki}).$$

-   Predicción de la variable dependiente: $$\hat{y}_i = \begin{cases}1 & \hat{p}_i \geq 0.5 \\ 0 & \hat{p}_i \lt 0.5 \end{cases}$$

-   Comparando los valores de $y_i$ e $\hat{y}_i$ se puede calcular el **porcentaje de predicciones correctas**, que se suele usar como una medida de bondad del ajuste.
