---
title: Datos de panel
author: EC1032 --- Econometría II
institute: Curso 2025-2026
format: 
  revealjs:
    embed-resources: true
    theme: beige
    css: custom.css
    toc: true
    progress: false
    hide-inactive-cursor: true
editor: visual
lang: es
---

```{r}
#| echo: false

library(wooldridge)
library(tidyverse)
library(plm)

pvcov <- \(x) plm::vcovHC(x, method = "arellano", type = "HC1")

source("regr_table.r")
# options(tinytable_tt_theme = "revealjs")
options(tinytable_tt_theme = \(x) theme_revealjs(x, fontsize = .65))
```

## Bibliografía

-   Básica:

    -   **Wooldridge**: Capítulo 13, secciones 3 a 5, y capítulo 14.

-   Complementaria:

    -   **Stock y Watson**: Capítulo 10.

## Estructura de los datos de panel

-   En un **panel de datos** se sigue a las *mismas unidades* (trabajadores, familias, empresas, ciudades, provincias, etc.) en diferentes periodos temporales.

-   Por ejemplo, se selecciona una muestra aleatoria de trabajadores y, año tras año, se obtiene información de los mismos trabajadores.

------------------------------------------------------------------------

-   En un **panel equilibrado** (*balanced*) se obtiene información de las mismas unidades en todos los periodos disponibles.

-   En los **paneles incompletos** (*unbalanced*) no hay observaciones de todas las unidades en algunos periodos.

-   Diseños más complejos siguen a los individuos durante un número fijo de periodos, tras lo que se reemplazan por otros individuos.

------------------------------------------------------------------------

-   Los datos de panel permiten controlar la **heterogeneidad inobservable**: características que difieren de individuo a individuo pero se mantienen constantes a lo largo del tiempo.

-   Las observaciones de un panel no son independientes en el tiempo.

## Modelo de efectos inobservables

-   Caso más simple: sólo dos periodos temporales, $t = 1, 2$, y $N$ unidades.

-   Modelo con una variable explicativa: $$
    y_{it} = \alpha + \delta d2_t + 
    \beta x_{it} + a_i + u_{it}
    $$ para $i=1, \dots, N$ y $t = 1,2$.

------------------------------------------------------------------------

### Variables observables

-   Modelo con una variable explicativa: $$
    y_{it} = \alpha + \delta d2_t + 
    \beta x_{it} + a_i + u_{it}.
    $$

-   Las variables $y_{it}$ y $x_{it}$ tienen variación tanto individual como temporal.

-   La variable ficticia $d2_t$ es igual a $1$ cuando $t = 2$. Sólo tiene variación temporal.

------------------------------------------------------------------------

### Variables inobservables

-   Modelo con una variable explicativa: $$
    y_{it} = \alpha + \delta d2_t + 
    \beta x_{it} + a_i + u_{it}.
    $$

-   La variable $a_i$ es un **efecto inobservable**, específico de cada individuo y que no cambia en el tiempo.

-   El **error idiosincrático**, $u_{it}$, cambia tanto con $i$ como con $t$.

------------------------------------------------------------------------

### Ejemplo

```{r}
NT <- NROW(crime2)
T <- 2
N <- NT / T

db <- crime2 |>
  mutate(city = rep(1:N, each = 2)) |> 
  select(city, year, crmrte, unem, d87) |>
  pdata.frame(index = c("city", "year"),
              drop.index = FALSE, row.names = FALSE)

head(db, n = 10) |> 
  tt(width = 0.75 * rep(1, 5)/5) |> 
  format_tt(j = 3:4, digits = 2) |> 
  style_tt(j = 1:5, align = "r") |> 
  format_tt(quarto = TRUE)

```
